【裁判字號】    97,訴,298
【裁判日期】    970704
【裁判案由】    回復原狀
【裁判全文】
臺灣高雄地方法院民事判決               97年度訴字第298號
原      告  丙○○
被      告  丁○○
            戊○○
上列當事人間回復原狀事件，本院於民國97年6 月19日言詞辯論
終結，判決如下：
    主  文
原告之訴駁回。
訴訟費用由原告負擔。
    事實及理由
一、按訴狀送達後，原告不得將原訴變更或追加他訴，但被告同
    意者，不在此限，民事訴訟法第255 條第1 項第1 款定有明
    文。本件原告於起訴後以系爭墳墓（詳下述）係被告丁○○
    及戊○○共有為由，追加被告戊○○，此業據被告丁○○當
    庭表示同意（本院卷第45頁），核與上揭法條規定相符，依
    法自應予准許，合先敘明。
二、原告主張：原告所有坐落高雄縣大社鄉○○段849 地號土地
    （地目旱，重測前為林子邊段71地號，下稱系爭土地），遭
    被告共有之被告母親墳墓（下稱系爭墳墓）無權占用，系爭
    墳墓占用面積如高雄縣仁武地政事務所土地複丈成果圖（下
    稱土地複丈成果圖）所示A 部分（占用面積171.55平方公尺
    ），原告爰依民法第767 條所有物返還請求權之規定提起本
    訴，並聲明：被告應將系爭土地上如土地複丈成果圖所示A
    部分之系爭墳墓遷移，並將上開土地返還原告。
三、被告則以：被告對於系爭墳墓係被告2 人共有，及系爭墳墓
    所占用面積係如土地複丈成果圖所示A 部分之事實，不予爭
    執。而系爭土地係因被告母親前於68年3 月3 日過世，被告
    為安葬母親，遂以劉福進名義向原所有人林義欽購買系爭土
    地，惟因被告無自耕農身分且以劉福進名義仍無法辦理系爭
    土地之所有權移轉登記，經由陳水木介紹下，被告遂委託原
    告為系爭土地之登記名義人，而於68年5 月16日將系爭土地
    登記在原告名下，原告並出具同意書1 份，同意將來系爭土
    地可變更登記予被告時，原告願將系爭土地移轉登記予被告
    ，且原告於68年6 月11日於系爭土地設定本金最高限額新臺
    幣200,000 元之抵押權（下稱系爭抵押權）予被告丁○○，
    以作為原告將來履行上揭同意書之擔保。是系爭土地係由被
    告出資購買並作為安葬母親之用，被告為系爭土地之實質所
    有權人，自有權占有使用系爭土地，原告僅係受被告委託之
    登記名義人，其請求被告遷移系爭墳墓及返還土地云云，自
    無理由等語置辯。
四、兩造對下列事項不予爭執，並有系爭土地之土地登記謄本1
    份（本院卷第10頁）及土地複丈成果圖1 份附卷可憑，堪認
    為真實：
  (1)系爭土地現登記為原告所有。
  (2)系爭墳墓係被告2 人共有，且系爭墳墓所占用面積係如土地
    複丈成果圖所示A 部分，占用面積為171.55平方公尺。
五、本件爭點為：原告依據民法第767 條所有物返還請求權之規
    定，請求被告將系爭土地上如土地複丈成果圖所示A 部分之
    系爭墳墓遷移，並將上開土地返還原告，有無理由？
    本件原告主張系爭土地係伊所有，而被告共有之系爭墳墓無
    權占用系爭土地等語，惟為被告否認，並以前詞為辯，經查
    ：
  (1)系爭土地依卷附土地登記謄本1 份所載，固係登記為原告所
    有，惟原告就其係如何取得系爭土地，陳稱：系爭土地係伊
    祖母於68年向盧姓3 兄弟購買云云，惟原告並未提出相關證
    據以實其說，其上揭陳述是否屬實，已有疑問。
  (2)被告辯稱：系爭土地係伊為安葬母親之用，伊以劉福進名義
    向原所有人林義欽購買，嗣因被告無自耕農身分且以劉福進
    名義仍無法辦理系爭土地之所有權移轉登記，經由陳水木介
    紹，被告於68年5 月16日將系爭土地委託登記在原告名下，
    原告並出具同意書1 份，同意將來系爭土地可變更登記予被
    告時，原告願將系爭土地移轉登記予被告，且原告於68年6
    月11日在系爭土地設定系爭抵押權予被告丁○○，以作為原
    告將來履行上揭同意書之擔保等情，業據被告提出與其所述
    相符之不動產買賣合約書（合約日期為68年3 月10日，見本
    院卷第60、61頁）及同意書（本院卷第59頁及背面）各1 份
    為證，該同意書內容為：系爭土地係由喪家丁○○、戊○○
    兩兄弟出資購買並建墓整地，因無自耕農名義無法變更，而
    以丙○○名義登記，如倘能變更名義時，丙○○願無條件變
    更為盧家兩兄弟名義等語，與被告上揭辯稱：原告有出具同
    意書1 份，其同意將來系爭土地可變更登記予被告時，原告
    願將系爭土地移轉登記予被告等語相符，雖原告於本院陳稱
    ：上開同意書上承受人「丙○○」之簽名及印章均不是伊所
    為等語，而抗辯上揭同意書之真正，惟查，被告丁○○於本
    院審理中陳稱：同意書上承受人「丙○○」之簽名係伊所簽
    ，但印章係由原告提供後由伊蓋用等語，且證人即上揭同意
    書之見證人甲○○於本院證稱：系爭土地確實是被告2 人出
    資購買，當時被告丁○○有帶介紹人乙○○來找伊，請伊幫
    忙辦理系爭土地之登記事宜。系爭土地之出賣人係林義欽，
    買受人為劉福進，係因系爭土地須有自耕農身分才可以辦理
    移轉登記，伊就幫他們寫上揭不動產買賣合約書。至於上揭
    同意書上見證人甲○○之簽名係伊太太幫伊代簽，伊後來有
    問伊太太，伊太太說系爭土地確實有同意書上所載情形，她
    就代伊在同意書上簽名等語（本院卷第79、80頁），是足認
    上揭同意書係經原告同意下所訂立之事實，應可認定。且依
    卷附系爭土地之土地登記謄本1 份所載，原告確有於68 年6
    月11日在系爭土地上設定系爭抵押權予被告丁○○，原告雖
    陳稱：伊不知道系爭土地有設定系爭抵押權云云，惟系爭抵
    押權如係未經原告之同意而設定，則於系爭抵押權設定時間
    即68年6 月11日起至今已長達29年，為何原告在29年期間均
    不要求被告塗銷系爭抵押權？是原告所辯顯已違反常情，尚
    不足採，而參諸原告有訂立上揭同意書之事實，足認被告辯
    稱：設定系爭抵押權係作為原告將來履行上揭同意書之擔保
    等語，較符合事實，而可採信。
六、綜上所述，系爭土地係由被告出資購買，以作為安葬母親之
    用，惟因被告無自耕農身分，被告遂將系爭土地委託登記在
    原告名下，則原告僅係受被告委託作為系爭土地之登記名義
    人，且參照上揭同意書之內容，原告於受被告委託之際，應
    知悉被告購買系爭土地係作為安葬母親之用，則原告自無排
    除被告為安葬母親而使用系爭土地之權利，是被告在系爭土
    地上為安葬母親而建置系爭墳墓，並非無權占有，從而，原
    告依據民法第767 條規定請求被告將系爭墳墓遷移，並將上
    開土地返還原告，為無理由，應予駁回。
七、據上論結，本件原告之訴為無理由，依民事訴訟法第78 條
    ，判決如主文。
中    華    民    國       97    年   7    月    4    日
                      民事鳳山分庭法  官  呂憲雄
正本證明係照原本作成。
如不服判決，應於送達後二十日內，向本院提出上訴狀並表明上
訴理由，如於判決送達前提起上訴者，應於判決送達後十日內補
提上訴理由書（須附繕本）。
中    華    民    國       97    年   7    月    4    日
                                  書記官  李文廣


司法院資訊處製作；財團法人民間司法改革基金會備份。
